【裁判字號】    90,上易,910
【裁判日期】    900330
【裁判案由】    侵占
【裁判全文】
臺灣高等法院刑事判決                  九十年度上易字第九一號
    上訴人  臺灣板橋地方法院檢察署檢察官
    被  告  甲 ○ ○
右上訴人因被告侵占案件，不服台灣板橋地方法院八十九年度易字第一三八三號，中
華民國八十九年十二月七日第一審判決（起訴案號：台灣板橋地方法院檢察署八十九
年度偵緝字第一八四號）提起上訴，本院判決如左：
    主    文
上訴駁回。
    事    實
一、甲○○曾於民國（下同）八十八年間，因業務侵占案件，經臺灣臺北地方法院判
    處有期徒刑七月，緩刑三年確定。仍不知悔改，復於八十七年七月二十五日起，
    迄八十八年六月三十日止，受僱於臺北市○○○路○段八號九樓良福建築物管理
    維護股份有限公司（下簡稱良福公司），由該公司派駐在臺北縣中和市○○路「
    基泰和里社區」擔任第一任總幹事，負責代該社區管理委員會向各住戶收取管理
    費、停車位清潔費、保管社區管理委員會交付之零用金以支付各項開銷，及向住
    戶或裝潢住戶房屋之廠商收取裝潢保證金之職務，為從事業務之人；竟意圖為自
    己不法之所有，基於概括犯意，連續於八十八年五月二十日、八十八年六月二日
    、八十八年六月二十八日，在基泰和里社區內，於業務上先後收取該社區住戶林
    瑞泰、裝潢住戶房屋之廠商新兆成建設股份有限公司職員杜進福及該社區住戶吳
    振懋所交付之裝潢保證金各新台幣（下同）二萬元，非但未於四十八小時內，依
    規定交付良福公司收執保管，竟先後予以侵占入己花用。復於八十八年三月間某
    日至八十八年六月某日止，先後向該社區住戶李美純、范明玲、欒耀先、邱爾瑞
    、楊秀蘭等人收取管理費、停車位清潔費，共計一萬四千三百七十二元，及收受
    該社區管理委員會交付之零用金五千元，就零用金部分僅依規定支出其中之二千
    一百十四元外，就其餘之二千八百八十六元，連同前開住戶交付之一萬四千三百
    七十二元，共計一萬七千二百五十八元，先後予以侵占入己，迨於八十八年七月
    一日離職時，因未將該款移交予該社區第二屆管理委員會，該基泰和里社區管理
    委員會查帳發覺上情，計甲○○共侵占業務上所持有之款項共七萬七千二百五十
    八元。
二、案經良福公司代表人陳春銅告發由臺灣板橋地方法院檢察署檢察官偵查起訴。
    理    由
一、右揭事實，迭據被告甲○○於原審及本院調查中坦承不諱，核與告發人代理人郭
    宏正、鄭書煜指訴被告侵占情節相符。再者，被告甲○○如何侵占林瑞泰、杜進
    福、吳振懋繳交之裝潢保證金共六萬元乙節，並經證人林瑞泰於偵查中及原審調
    查時供證：「八十七年五月間，繳交裝潢保證金二萬元予基泰和里社區總幹事甲
    ○○，裝潢完後要向甲○○拿回二萬元，結果甲○○已離職，後來是良福公司償
    還伊所交付之二萬元。」等情（見第一八四號偵緝卷第二十三頁反面至第二十四
    頁、原審八十九年五月九日訊問筆錄）；證人即新兆成建設股份有限公司負責人
    張玉生於原審調查時亦證稱：「依規定要繳交裝潢保證金給總幹事始可進行基泰
    和里社區住戶房屋之裝潢，八十八年六月間，伊公司之職員杜進福繳交二萬元給
    基泰和里社區總幹事，後來是簽切結書才向良福公司拿回二萬元。」等語（見原
    審卷八十九年五月二十三日訊問筆錄）；證人吳振懋於原審調查時亦證述：「伊
    於八十八年六月二十八日親自繳交裝潢保證金二萬元給甲○○。」等語綦詳（見
    原審八十九年八月三日訊問筆錄），復有證人林瑞泰、張玉生之代理人陳麗娟、
    吳振懋出具之切結書及被告甲○○簽收已收受林瑞泰交付二萬元之收據（見第一
    九七五○號偵查卷第十七頁）各乙紙附卷可稽；此外，被告侵占基泰和里社區住
    戶李美純、范明玲、欒耀先、邱爾瑞、楊秀蘭等人所繳交之管理費、停車位清潔
    費共一萬四千三百七十二元，及管理委員會交付之零用金二千八百八十六元，共
    計一萬七千二百五十八元等情，亦分據證人范明玲於原審調查中證稱：「伊有購
    買基泰和里社區之房屋，自八十八年一月至八十九年七月一日出租給黃春生，黃
    春生搬家前，伊曾詢問管理委員會每月管理費二千零八十八元是否有繳，管理委
    員會回答說每月均有繳。」等語（見原審八十九年七月十七日訊問筆錄），證人
    欒耀先於原審調查中亦結証稱：「伊於八十八年五月向建設公司買基泰和里社區
    房子，於八十八年七月遷入，伊於八十八年六月時即將管理費及停車位清潔費交
    給當時之總幹事甲○○。」等語（見原審八十九年八月二十四日訊問筆錄），證
    人邱爾瑞於原審院調查中亦陳稱：「八十八年六月，伊有繳交管理費一千九百十
    四元，因為伊每月均按時繳。」等語（見原審八十九年九月二十六日訊問筆錄）
    ，證人楊秀蘭於原審調查中亦證稱：「伊於八十八年六月十七日，叫伊兒子繳八
    十八年五月份之管理費，但伊兒子不知，就繳了八十八年五月、六月共四千三百
    五十二元之管理費，但先前基泰建設公司已預收八十七年十二月至八十八年五月
    共六個月之管理費，所以伊重覆繳交八十八年五月份之管理費二千一百七十六元
    ，伊就跟甲○○說八十八年五月份繳交之管理費當成預付八十八年七月份之管理
    費，甲○○同意，後來八十八年七月伊就未繳管理費。」等語（見原審八十九年
    七月十七日訊問筆錄）無訛，核與證人即基泰和里社區管理委員會財務委員李慧
    娥於原審調查時結證：「管理費短少一萬四千三百二十二元部分，是因為住戶說
    已經繳了，但甲○○未繳回，另外零用金本來是放在甲○○那邊，但有收據核銷
    部分只有二千一百十四元，剩下的二千八百八十六元甲○○並未繳回管理委員會
    。」等語相符（見原審八十九年六月十五日訊問筆錄）。此外，復有工作僱用契
    約書、總幹事工作內容、存證信函、基泰和里社區遷入須知各乙份在卷可稽（見
    第一九七五○號偵查卷第五頁至第七頁、第八頁、第十三頁至第十四頁、第四十
    頁至第四十七頁），足認被告甲○○之自白與事實相符，自堪採為被告犯罪之証
    據。是本件事證明確，被告犯行堪以認定，應予依法論科。末被告雖受僱於良福
    公司，然被告係侵占基泰和里社區住戶或裝潢上開社區住戶廠商所繳交之裝潢保
    證金、管理費、停車位清潔費、零用金，直接受害者係基泰和里社區或裝潢社區
    住戶之廠商，良福公司僅係代被告清償其侵占之款項，從而，良福公司自無權告
    訴，合此敘明。
二、查被告甲○○係良福公司派駐在臺北縣中和市○○路「基泰和里社區」擔任第一
    任總幹事，負責代該社區管理委員會向各住戶收取管理費、停車位清潔費、保管
    社區管理委員會交付之零用金以支付各項開銷，及向住戶或裝潢住戶房屋之廠商
    收取裝潢保證金之職務，為從事業務之人，其侵占業務上所持有之前揭款項所為
    ，核犯刑法第三百三十六條第二項之業務侵占罪。其先後多次業務侵占犯行，時
    間緊接，犯罪構成要件相同，顯係基於概括犯意反覆而為，應依刑法第五十六條
    連續犯之規定論以一罪，並依法加重其刑。檢察官雖僅就被告於八十八年五月二
    十日侵占林瑞泰繳交之裝潢保證金二萬元部分犯行起訴，惟被告其餘所犯，與已
    起訴部分有連續犯之裁判上一罪關係，為起訴效力所及，基於審判不可分原則，
    本院自得併予審究。
三、原審以被告所犯罪証明確，援引刑法第五十六條、第三百三十六條第二項，罰金
    罰鍰提高標準條例第一條前段，審酌被告曾因業務侵占案件，經臺灣臺北地方法
    院於八十八年四月六日以八十七年度店簡刑字第三五八號判處有期徒刑七月，緩
    刑三年，於八十八年五月十日確定，此有臺灣高等法院檢察署刑案紀錄簡覆表及
    上開刑事簡易判決各乙紙在卷可參，甫經判決確定仍不知悔改，復犯本案，犯後
    雖坦承犯行然犯罪後迄未清償良福公司所賠償其侵占之款項，及其侵占之次數、
    款項、犯罪動機、手段等一切情狀，量處被告有期徒刑八月，認事用法允無違誤
    ，量刑妥適，檢察官上訴意旨認被告另於八十九年七月十五日及八月三十日，侵
    占大華翠堤雙星社區款項，認原審未及予以併案審究不當（如後述），陳詞指摘
    原判決失當，要無理由，應駁回其上訴。
四、至告發人良福公司另指稱被告甲○○復侵占基泰和里社區住戶於八十八年三月至
    六月所繳交之管理費七萬三千七百九十一元、基泰和里社區存款八十九元、住戶
    李金田繳交之裝潢保證金二萬元及鋁梯一支云云。然該情已為被告甲○○所堅詞
    否認，辯稱：其並不清楚為何於八十八年三月至六月所收取之管理費短少七萬三
    千七百九十一元、社區存款短少八十九元，另其雖曾收受李金田繳交之面額二萬
    元之支票保証金，然該支票其並未侵占提示，另鋁梯其並未看過，亦未侵占等語
    。經查：
  (1)基泰和里社區八十八年三月份至六月份應收之社區管理會共計三十八萬八千三百
    六十四元，被告甲○○嗣後與證人陳慧娥核對結果，發覺被甲○○僅繳交良福公
    司二十二萬六千七百二十二元，尚短少七萬三千七百九十一元，另社區存款亦短
    少八十九元等情，固據証人陳慧娥於原審証述綦詳，然前開短少之管理費七萬三
    千七百九十一元部分，被告甲○○已否認係其所侵占，然該款究係該社區住戶所
    應繳而未繳部分，抑或其他原因，且是否確係被告甲○○所侵占者，告發人良福
    公司人及証人陳慧娥均未能提出確切之証據以實其說，已難僅憑告訴人良福公司
    及証人陳慧娥片面之供述，即指被告甲○○侵占，且住戶存款短少八十九元部分
    ，依証人陳慧娥所稱，似係維修費用，惟亦無資料證明係被告甲○○所侵占，係
    其私下與被告甲○○對帳對出來等語（見原審八十九年六月十五日訊問筆錄），
    顯見証人陳慧娥指稱該款係被告所侵占云云，亦屬臆測之詞，不足採信。
  (2)至證人李金田及李金田之配偶曾雪玲於原審調查中固結稱：「伊夫妻二人未交過
    裝潢保證金給甲○○，但裝潢伊夫妻房子之欣巧有限公司負責人邱茂諒曾簽發面
    額二萬元之支票交予甲○○。」等語（見原審八十九年八月三日訊問筆錄），證
    人即巧欣公司負責人邱茂諒於原審調查中亦證稱：「伊於八十七年九月十日，曾
    簽發發票人欣巧有限公司，票號ＡＫ0000000號、面額二萬元之支票給甲
    ○○，該支票已被領走了等語。」相符（見原審八十九年八月二十四日訊問筆錄
    ）；然該巧欣公司所簽發之二萬元支票，係由告發人良福公司會計羅維真所提示
    付款等情，業據告發人良福公司代理人郭宏正供承在卷（見原審八十九年九月二
    十六日訊問筆錄），復經原審向彰化商業銀行光復分行、中國農民銀行函查屬實
    ，有彰化銀行光復分行八十九年九月六日彰光復字第一三一六號函及中國農民銀
    行儲蓄部八十九年九月十九日（八九）農儲部字第二三六○號函各乙紙附卷可按
    ，該巧欣公司所簽發之支票，既係由告發人良福公司會計所提示付款，顯見被告
    甲○○已依規定繳交予告發人良福公司收執，其應未侵占該支票甚明。
  (3)至鋁梯部分，依證人即基泰和里社區管理委員會主任委員林素貞於原審調查時證
    稱：「八十八年五月份購買鋁梯，買後放在有警衛及總幹事甲○○所在之警衛室
    ，伊是說鋁梯不見了，並未說甲○○侵占。」等情（見原審八十九年七月十七日
    訊問筆錄）觀之，顯見該鋁梯並無確切証據，足資証明係被告甲○○所侵占，再
    參諸證人即基泰和里社區第二任總幹事李天麟於原審調查時亦陳稱：「甲○○點
    交時，並未交付鋁梯予伊，但當初鋁梯有無點交給甲○○，伊並不清楚。」等語
    （見原審八十九年六月十五日訊問筆錄），基泰和里社區固有於八十八年五月份
    購買鋁梯一支，然該鋁梯嗣後雖無法查知其向，然不能因此即指係遭被告甲○○
    所侵占。
  (4)被告為警查獲時，固另查扣尚富工程有限公司所簽發之第ＳＰ0000000號
    、八十七年十月十三日期，面額二萬元之支票乙紙，惟該支票據被告甲○○所稱
    係該為社區住戶林美蘭裝潢房屋之廠商所繳交之保証金，因林美蘭當時未登記裝
    潢廠商名稱及地址，以致其無法交還予該裝潢廠商等情，業據被告甲○○供明在
    卷，核與證人林美蘭於原審證述情節相符（見原審八十九年九月二十六日訊問筆
    錄），苟被告有侵占該支票之故意，為何迄未提示該支票以遂其犯行，而仍保存
    該支票至今？復於原審調查中欲將該支票交還予告發人良福公司代理人郭宏正，
    雖嗣不為郭宏正所接受，有該日訊問筆錄在卷可稽，然亦難認被告保有該支票，
    即有侵占該支票犯行，被告辯謂其無侵占該支票之行為及犯意，應屬可信。
    此外，復查無其他積極証據足資證明被告有前開侵占犯行，被告甲○○此部分犯
    罪自屬不能證明，惟此部分犯行，並未據起訴，本院自無庸處理，併此敘明。
五、併辦意旨復以：被告甲○○於良福公司離職後，再任職於安朝管理維護股份有限
    公司，擔任台北縣中和市大華翠堤雙星社區總幹事，竟基於概括犯意，於八十九
    年七月十五日、同年八月三十日於付款簽收簿上，連續偽造陳明忠、李春清之簽
    名，並自同年七月十五日起至同年十二月十二日止，先後六次向該社區管理委員
    會財務委員及張嘉侃收取四萬零七百元後，予以侵占入己，認被告甲○○另涉有
    刑法第三百三十六條第二項業務侵占罪嫌云云，然查：移送併辦部分所指之犯罪
    被告甲○○時間，係於八十九年七月十五日、八月三十日及同年七月十五日至同
    年十二月十二日，該時間距本案犯罪時之八十八年五月二十日、六月二日、六月
    二十八日、八十八年六月間，已長達一年一月之久，已難認在相隔達一年一月後
    之犯罪，與一年一月前之犯罪係基於概括犯意所為，且併辦部分係被告甲○○於
    良福公司離職後，再受僱於安朝管理維護股份有限公司，擔任台北縣中和市大華
    翠堤雙星社區總幹事後所犯，與本案所犯係其受僱於良福公司，在基泰和里社區
    擔任總幹事期間侵占款項之事實而言，係另一新的犯罪，且與本案無何關連性，
    尚難認二罪間有何裁判上一罪或實質上一罪關係，併辦部分自非本案起訴效力所
    及，本院無從予以併辦，自應退還檢察官另行依法處理。
六、據上論斷，依刑事訴訟法第三百六十八條，判決如主文。
本案經檢察官張秋雲到庭執行職務。
中    華    民    國     九十     年      三        月        三十      日
                            臺灣高等法院刑事第十六庭
                                審判長法  官  許  增  男
                                      法  官  蔡  彩  貞
                                      法  官  黃  鴻  昌
右正本證明與原本無異。
不得上訴。
                                      書記官  黃  千  鶴
中    華    民    國     九十     年      四        月        二        日
附錄本案論罪科刑法條全文：
刑法第三百三十六條
對於公務上或因公益所持有之物，犯前條第一項之罪者，處一年以上七年以下有期徒
刑，得併科五千元以下罰金。
對於業務上所持有之物，犯前條第一項之罪者，處六月以上五年以下有期徒刑，得併
科三千元以下罰金。
前二項之未遂犯罰之。


司法院資訊處製作；財團法人民間司法改革基金會備份。
